【裁判字號】    96,上更(二),392
【裁判日期】    970612
【裁判案由】    準強盜
【裁判全文】
臺灣高等法院高雄分院刑事判決     96年度上更(二)字第392號
上  訴  人
即  被  告  甲○○
選任辯護人  施一帆律師
上列上訴人因準強盜案件，不服臺灣高雄地方法院94年度訴字第
1494號中華民國94年11月22日第一審判決（起訴案號：臺灣高雄
地方法院檢察署93年度偵字第24581 號），提起上訴，經判決後
，由最高法院第2次發回更審，本院判決如下：
    主  文
原判決關於甲○○部分撤銷。
甲○○共同犯搶奪未遂罪，累犯，處有期徒刑壹年陸月，減為有
期徒刑玖月。
    事  實
一、甲○○於民國90年間，因違反毒品危害防制條例案件，經台
    灣高雄地方法院以90年度訴字第2728號判處有期徒刑1 年確
    定，甫於93年3 月1 日縮刑期滿執行完畢。仍不知悔改，又
    與已判刑確定之盧朝貴，共同意圖為自己不法之所有，於93
    年10月17日（起訴書誤載為10月7 日）下午1 時10分許，由
    盧朝貴騎乘不知情之楊鎮豪（即甲○○之外甥）所有出借予
    甲○○之車牌號碼MZ5-079 號重型機車搭載甲○○，行高雄
    市○○區○○路三信合作社前，見秦美蘭頸上戴有金項鍊1
    條，獨自1 人騎乘腳踏車，竟共同基於搶奪財物之犯意聯絡
    ，由盧朝貴騎上開重型機車靠近秦美蘭，並由坐在該機車後
    座之甲○○下手拉扯搶奪秦美蘭脖子上之金項鍊，甲○○右
    手觸及該金項鍊之際，秦美蘭即以左手抵抗，並大喊搶劫，
    甲○○見狀，隨即放手而未得逞，盧朝貴即騎該機車載甲○
    ○正欲逃離現場之際，適當時正在休假中之警員李國政騎乘
    機車在對向車道行經現場，目睹上情，並聽聞秦美蘭大喊強
    劫，李國政隨即迴轉機車，自後追捕盧朝貴、甲○○，盧、
    周2 人見李國政騎機車緊追在後，為脫免逮捕，甲○○竟先
    以其頭戴之安全帽丟擲李國政，惟未擊中，盧朝貴見李國政
    仍緊追不捨，即囑甲○○取下其所戴之安全帽揮舞，以阻止
    李國政騎車靠近。嗣於同日下午1 時40分許，盧朝貴、甲○
    ○逃至高雄市○○區○○街31號之盧朝貴前居所前時，其等
    即將所騎乘之車號MZ5-079 號重型機車棄置於門外，相偕逃
    入屋內，甲○○並同時拉下鐵門，以阻止李國政進入屋內，
    其2 人乃趁機自該房屋後門逃逸無蹤。
二、案經高雄市政府警察局三民第二分局移送臺灣高雄地方法院
    檢察署檢察官偵查起訴。
    理  由
壹、證據能力部分：
一、證人李國政、楊鎮豪、秦美蘭、謝進興於警詢所為之陳述，
    雖為被告以外之人於審判外之陳述，除有特別規定外，無證
    據能力。惟檢察官、被告甲○○及辯護人於本院調查證據時
    均知悉該等陳述為傳聞證據，而於本院言詞辯論終結前均未
    聲明異議，依刑事訴訟法第159 條之5 第2 項規定，即視為
    有前項同意作為證據之情形，本院審酌該等陳述作成之狀況
    並無不適當作為證據之情事，上開證人警訊中之陳述自有證
    據能力。
二、證人楊鎮豪、李國政、許迪民於檢察官偵訊中所為之陳述，
    被告及其辯護人均未爭執其證據能力，且證人對上開陳述均
    已具結擔保其真實性，並無不可信之特別情況，依刑事訴訟
    法第159條之1第2項規定，上開陳述均有證據能力，
貳、實體部分：
一、訊據上訴人即被告甲○○矢口否認有前開搶奪未遂犯行，辯
    稱：案發當日我未在場，自無可能參與搶奪情事，亦未曾以
    安全帽攻擊李國政，該涉案機車雖曾由我使用，惟案發前該
    機車即已失竊，案發當日係盧朝貴騎乘該機車，後載綽號「
    阿強」之男子共犯本件搶奪案件云云。辯護人則以：證人李
    國政雖指稱係甲○○與盧朝貴共同犯下此案，惟證人李國政
    之指認程序與「警察機關實施指認犯罪嫌疑人程序要領」之
    規定不符，難期李國政之指認為正確無誤云云。惟查：
  (一)本件案發當時共同被告盧朝貴騎乘車號MZ5-079 號重型機車
    所搭載之人究為被告甲○○，抑或為綽號「阿強」之成年男
    子，經查案發當時正值休假之員警李國政，騎乘機車行經案
    發現場，目睹上訴人盧朝貴、甲○○2 人共乘車號MZ5-079
    號機車強拉被害人秦美蘭頸上金項鍊之事實，業據證人李國
    政於原審陳稱：「我行經陽明路剛好看見兩名男子騎乘機車
    靠近1 名中年婦女動手拉扯該名婦女頸上的金項鍊，我剛好
    騎乘機車行駛在對向車道，我馬上過去攔截他們，當時那名
    婦女有大叫一聲。」、「（攔截結果？）一路追逐他們大約
    20分鐘。從陽明路追到大昌路，那裡有很多巷子繞行追逐，
    後來追到豐年街的民宅，他們2 人把機車丟在外面，跑入屋
    內把鐵門拉下，我不敢跟進去，我當時已經打電話報警。我
    是在下午1 時20分報警的。」、「（追逐過程中有無發生糾
    紛？）後座的人有拿安全帽丟我。我騎乘機車跟上他們有用
    腳踹他們車子3 次，沒有踹倒他們。後座的人第1 次丟我沒
    有丟到，前座的人就拿他的安全帽給後座的人，後座的人就
    又拿安全帽在手上揮舞，我不敢太靠近他們。因為我踹他們
    ，所以他們才拿安全帽丟我。」、「（在你踹他們過程中，
    是否清楚看到他們面貌？）有的，距離很近，大約只有相隔
    1 、2 步。因為當時他們2 人共騎乘1 部機車，我自己騎乘
    1 部，所以可以追得很近。」、「（當時那2 人是否就是在
    庭上的被告2 人？）（用手指盧朝貴）他是騎乘機車之人，
    另1 人（用手指甲○○）是坐後座之人。」、「（請描述被
    告2 人進入屋內時，與你相距多遠？）他們一進入屋內，我
    要跟著進入，他們就轉身把鐵門拉下，相距不到1 公尺。」
    、「（拉鐵門的人是誰？）是後座的人拉鐵門。但是因為當
    時屋內沒開燈很暗，我很明確有看到後座的人拉鐵門。但我
    不確定前座的人有無拉鐵門。」、「（追逐過程中騎乘機車
    與後座的人有無回頭與你面對面？）有的。」、「（他們有
    無頭戴安全帽與你對看？）有的，當時他們有頭戴安全帽。
    我從對向車道要攔下他們時，就與他們正面遭遇。」、「（
    他們2 人頭戴什麼樣式安全帽？）都是半罩式的。」、「（
    有無擋風鏡片？）沒有。」、「（你總共與被告面對面幾次
    ？）他們回頭看我很多次。」、「（追逐過程，有無與被告
    對話？）我沒有與被告說話。但被告有叫我不要再追他們。
    」、「（這句話誰說的？）後座的人。」等語明確（見原審
    卷第133-136 頁），並有機車倒地照片2 張及豐年街31號房
    屋及其附近民宅現場相片4 張在卷足憑（見警卷第27頁、第
    28頁）。又李國政於案發當日警詢時，即就被告盧朝貴之刑
    事檔案相片，明確指認盧朝貴為本件騎機車行搶之人在卷（
    見警卷第5 頁反面）；於案發之翌日警詢中復指認當時在警
    局之被告甲○○為坐在行搶之機車後座，以安全帽丟伊之人
    （見警卷第7 頁反面）。對照盧朝貴於原審審理中亦供稱：
    「證人李國政他踹我的車時，他有踹到我的腳，…」等語觀
    之（見原審卷第138 頁），證人李國政係於持續之追逐中，
    多次且極近之距離看到被告2 人之容貌之事實應堪認定。且
    本件被告行搶所騎機車倒放於上開豐年街31號前，有卷附相
    片4 張可資參酌（見警卷第27、28頁），足證被告2 人騎機
    車逃至該處時，極為倉惶，李國政當時仍在其後緊追不捨，
    應無疑義。且李國政上開指證之情節，與盧朝貴所供：伊與
    後座之人行搶未果後，李國政從對面的十字路口看到，就一
    路追過來，伊當時係戴半罩式安全帽等情（見原審卷第146
    頁）及「…那天是由我騎乘機車，阿強坐後面，…。機車後
    來我因為警察在追，我們把機車騎乘到豐年街31號那裡。」
    等語（見原審卷第80頁）均大致相符。且證人謝進興於原審
    所稱：「（警察來之前，盧朝貴有無帶另一人進入房間？）
    我沒有看到，因為當時我在房間內，但我有聽到拉鐵門的聲
    音及跑步聲。」等情（見原審卷第139 頁），亦與李國政所
    證見被告2 人進入豐年街31號，後座之人隨即拉下鐵門等情
    節若合符節，益徵李國政上開證言非虛。
  (二)證人李國政於前往警局指認被告甲○○時，警員事前曾告知
    甲○○即車號MZ5-079 號重型機車之使用人，俟其在警局指
    認時，亦僅被告甲○○1 人在場供其指認等情，固經李國政
    於原審審理中證述在卷（見原審卷第136 、137 頁），其指
    認程序與內政部警政署所頒布之警察機關實施指認犯罪嫌疑
    人程序要領雖有不符，然按庭外指認之正當與否，並非以「
    單一指認」或「複數指認、列隊指認」為唯一之區別，而在
    於指認人對於被告之印象，係生成於警方指認程序之前，或
    係受警方之不當誘導所致。亦即仍應參酌：(1)犯罪發生時證
    人有無觀看行為人之機會？(2)證人當時注意到行為人之程度
    為何？(3)證人先前對行為人特徵之描述準確度如何？(4)指認
    時證人之確定程度如何？(5)犯罪發生時與指認時間相距多久
    ？等事項以為判斷。參諸證人李國政身為警察，其在休假中
    偶見本件機車搶案，而沿途追逐嫌犯，並多次近距離與嫌犯
    接觸，其目的既在追捕及攔阻嫌犯逃逸，且在此追捕過程中
    ，又遭機車後座之嫌犯丟擲安全帽及以安全帽揮舞攻擊，則
    其注意力必集中於該機車及騎乘該機車之嫌犯2 人，而對該
    2 人印象深刻。而證人李國政於追捕本件犯罪人之過程中，
    其復近距離（相距兩三步到1 公尺的距離）、面對面觀看本
    件犯罪行為人之面貌數次，已如前述，則其於案發1 個月後
    即93年11月18日前往警局指認出上訴人甲○○為案發當日對
    其丟擲安全帽之人（見警卷第7 頁），依警員追捕嫌犯之專
    注，必留下深刻印象，其對行搶之人的容貌記憶應較常人為
    強，應可採信。再者，本院上訴審審理時證人李國政仍當庭
    指認機車前座的是盧朝貴，後座的是甲○○，並證稱：「（
    在追逐的過程中他們（被告2 人）有回頭？）當然有回頭，
    接觸不到1 步的距離等語（見本院上訴審卷第73-75 頁）不
    移。證人李國政之上開指述自屬可信。其於指認上訴人甲○
    ○前，雖曾經警員事先告知甲○○乃涉案機車之使用者，且
    為「單一指認」，仍不影響其指認之正確性。
  (三)關於盧朝貴何以騎楊鎮豪所有之MZ5-079 號重型機車行搶一
    節，證人即機車所有人楊鎮豪於警詢及檢察官偵訊時證稱：
    本件車號MZ5-079 號重型機車，伊於案發前2 年多即借給伊
    舅舅即被告甲○○使用，平日均為甲○○所騎用，伊母親於
    93年10月13日以電話告知伊該機車失竊一事，伊始於93年10
    月15日自台南返家前往警局報失竊等語明確（見警卷第11頁
    、偵查卷第25頁），且上開機車於93年10月15日向警方通報
    失竊，亦有卷附車輛竊盜電腦記錄可查（見警卷第30頁），
    本件機車確係楊鎮豪所有，平日借予甲○○使用，楊鎮豪有
    於93年10月15日報案該機車失竊等情，應堪認定。惟盧朝貴
    於原審準備程序先陳稱：「我承認我有搶奪秦美蘭。但我沒
    有與甲○○一起搶奪，我是與另一人去搶奪，（我不知道）
    那個人的真實姓名，但我可以找到他。他外號叫作「阿強」
    ，謝進興知道「阿強」的真實姓名，……，MZ5-079 號機車
    我不知道是誰的。我聽警察說是甲○○的機車。我以前曾經
    與甲○○一起騎乘這部機車，…，那部機車不是我偷牽的。
    …，作案的機車是否「阿強」騎乘過來，我不清楚。那天是
    「阿強」去我家，我與他騎機車外出，「阿強」臨時起意說
    要搶奪，…」等語（見原審卷第63、64頁）；於94年8 月2
    日續行之準備程序則改稱：「我承認有檢察官所起訴的犯罪
    事實。那部機車（MZ5-079 號）之前甲○○有借我，我有搭
    載過「阿強」的朋友「忠仔」，那天那部機車是「忠仔」騎
    去立志商工附近的菜市場。我向他借用這部機車，與「阿強
    」一起騎去搶奪的。…」（見原審卷第80頁）；於原審審理
    程序又改稱：「（為何當日騎乘該車？）我的朋友將該車騎
    到我家，我才知道，那部機車是我朋友牽過來的。」（見原
    審卷第147 頁）。被告甲○○則先後辯稱：(1)伊於93年10月
    初向楊鎮豪借用該機車後，同年月10日左右在伊高雄市○○
    區○○街10號6 樓住處樓下失竊，伊懷疑是盧朝貴所竊，楊
    鎮豪所稱10月8 日失竊是楊鎮豪記錯了（見警卷第2 頁反面
    、第3 頁反面）；(2)該機車係93年10月初失竊，伊本來將該
    機車停放於大樓的車庫內，早上要去吃早餐，發現車子不見
    了（見偵查卷第26頁）；(3)「我不承認有檢察官所起訴的犯
    罪事實。我沒有參與，我不知道為何會起訴我。這部機車是
    我外甥楊鎮豪的，盧朝貴9 月底有向我借過1 次，借完1 小
    時後就還我了。案發當日我沒借機車給盧朝貴，案發之前該
    部機車停在我家大樓下面遺失，楊鎮豪有去報遺失。」（原
    審卷第80頁）；(4)「（為何把車子交給盧朝貴去騎乘？）當
    時他向我借車說要回去換衣服，說半小時之後還我，結果沒
    有幾天車子就不見了。我隔兩天有請家人報失竊。」（見原
    審卷第147 頁）。互核上開證人楊鎮豪、被告盧朝貴、甲○
    ○之陳述，本件盧朝貴行搶所騎之機車既係被告甲○○通知
    楊鎮豪之母轉知楊鎮豪報案，則報案之機車失竊時間10月8
    日22時許，自係由甲○○所告知，然甲○○關於該機車失竊
    之日期卻前後辯稱係10月初、10月10日，而與報案失竊時間
    不合，其稱係楊鎮豪記憶有誤，已屬有疑，且其先後所述情
    節亦非完全相符。又被告盧朝貴於原審已坦承犯行，其行搶
    時所騎機車若果係向甲○○以外之人借得，而非與該機車平
    日之使用人即被告甲○○共同騎乘該機車行搶，就機車來源
    自無虛詞隱瞞之必要，惟如上所述盧朝貴先陳稱：該機車不
    知是否「阿強」騎來；又改稱：係在立志商工附近菜市場向
    「阿忠」借得；再改稱：係朋友騎該機車至其住處云云，一
    再反覆其詞，未能就何以騎該機車據實陳述，其所稱各詞顯
    係迴護被告甲○○甚明，自非可信。從而，甲○○所辯本件
    作案機車於案發之前已失竊等語尚非可採，不得僅憑上開機
    車有報案失竊之紀錄，即據以為被告甲○○有利之認定。
  (四)盧朝貴雖一再陳稱：伊行搶當時機車後座所載之人為綽號「
    阿強」之成年男子，並非被告甲○○。惟盧朝貴始終未能提
    出「阿強」之真實姓名、年籍、住所等資料以供查證。證人
    謝進興固於本院前審證稱：案發當日接近中午時，伊到高雄
    市○○區○○街31號，因盧朝貴說要幫伊找工作，當時盧朝
    貴向伊借機車（非作案所騎機車）外出說要辦事，至於辦何
    事伊不知，過不久盧朝貴尚未返回該處，警察即已到場。隔
    1 、2 天後，盧朝貴與另一名男子共騎向伊借用之機車至伊
    家歸還，介紹另一名男子叫「阿強」，「阿強」並非甲○○
    ，伊與甲○○在本案之前開庭前並不認識等語（見本院前審
    卷第145-147 頁），惟此不僅與謝進興於原審所稱：時間很
    久了，伊不確定盧朝貴有無1 位綽號「阿強」的朋友，案發
    很久後伊與盧朝貴才見面，約1 個月後，盧朝貴才將向伊所
    借之機車還伊等語（見原審卷第139 、140 頁）齟齬，且與
    盧朝貴前揭所供：「我承認我有搶秦美蘭。但我沒有與甲○
    ○一起搶奪，我是與另一人去搶奪，（我不知道）那個人的
    真實姓名，但我可以找到他。他外號叫作「阿強」，謝進興
    知道「阿強」的真實姓名，……」等語（見原審卷等63頁）
    亦明顯不符。綜此足認盧朝貴所稱共同行搶之「阿強」係其
    虛構以迴護真正之共犯即被告甲○○。再者，縱認案發後一
    兩天，被告盧朝貴確有帶「阿強」一起去還謝進興機車，亦
    無法推認本件與盧朝貴行搶之人為「阿強」而非甲○○，故
    此部分盧朝貴之陳述及謝進興之證詞亦無法採為被告甲○○
    有利之認定。至本院前審函請承辦本案之高雄市警察局三民
    第二分局檢送被告甲○○到案時之相片原本以供核對其臉上
    是否有證人李國政在警詢時所稱：臉上有痘子的情形（見警
    卷第5 頁反面）。惟該分局並無另外拍攝甲○○到案時之相
    片，其檢送之甲○○刑事網路相片並無法判斷其臉部有無痘
    子。況縱認甲○○於案發當時臉部未長痘子，然因當時騎機
    車之盧朝貴臉上確有長痘子，業經證人李國政與謝進興於警
    詢時指稱在卷（見警卷第5 頁反面、第9 頁反面），李國政
    於激烈而快速之機車追逐中，將2 人臉部有無痘子之印象混
    淆尚非無可能，非得因此推翻證人李國政對甲○○之上開明
    確指認。
  (五)被告甲○○雖辯稱：本件搶案發生時伊不在現場云云，惟關
    於其在案發當時之行蹤，甲○○於警詢時辯稱：當時伊在家
    裏泡茶（見警卷第2 頁反面）；於檢察官偵訊時並稱：案發
    當時伊在上開昭良街家中，有當時與伊在一起的朋友陳豐翔
    可作證（偵查卷第26頁、45、46頁），嗣又以找不到陳豐翔
    ，而由證人許迪民到庭作證（見偵查卷第58頁），許迪民雖
    於偵查中及本院上訴審審理中結稱：伊於93年農曆8 月9 日
    至9 月10日均在苓雅區○○路的聖公媽廟賣金紙，那陣子甲
    ○○每日來找伊，同年國曆10月17日中午甲○○去該廟找伊
    ，幫伊拉客，與伊聊天，至下午7 時許始離去等語（見偵查
    卷第58、59頁、本院上訴審卷第77、78頁），然其證詞與被
    告甲○○上開所辯：案發當時伊在家中泡茶，與友人陳豐翔
    在一起云云，全然不符。且甲○○並非受僱在許迪民處工作
    ，縱每日在聖公媽廟與許迪民聊天，並幫忙拉客，每日時間
    亦無可能固定，且甲○○每日均係中午到場，下午7 時許離
    開，每日長達7 小時均在該廟與許迪民聊天，幫許迪民拉客
    ，持續1 個月，亦與生活經驗法則不符，從而證人許迪民所
    稱因甲○○該期間每日去找伊，故伊記得10月17日中午去該
    廟找伊，幫伊拉客云云顯不足採。被告甲○○此部分所辯核
    屬卸責之詞，不足採信。
  (六)本件案發時究係盧朝貴下手拉扯被害人頸上之金項鍊，抑或
    由被告甲○○下手搶奪，經查：被害人秦美蘭於94年6 月7
    日原審審理中，雖無法確認究係前座之人或係後座之人出手
    拉扯其頸上之金項鍊，惟被害人秦美蘭已於94年1 月18日偵
    查中陳稱：「當天（即93年10月17日）我騎腳踏車在陽明路
    的慢車道上，到銀行（即三信合作社）前面時，突然有2人
    騎機車從我左後方過來，坐後座的男子突然伸手過來抓我的
    項鍊，我趕快煞車停下來，前座的男子穿紅色衣服，後座的
    男子穿深色衣服，我有以左手抵擋，所以對方沒有得手，當
    時我一直喊搶劫，他們沒有抓到就騎走了」、「他（即後座
    的男子）有用力抓項鍊，…應該是要搶劫」等語（見偵查卷
    第38頁），因被害人秦美蘭於檢察官偵查中應訊時，距案發
    時間約僅3 個月，其就案發經過仍記憶猶新，而案發事隔8
    個月後，被害人秦美蘭就本案之記憶已因時間經過而漸趨模
    糊，已無法在審理中為明確陳述，故當以被害人秦美蘭於偵
    查中所為陳述較為可採，足認本案下手搶奪被害人秦美蘭頸
    上金項鍊之人乃乘坐於機車後座之甲○○，而非乘坐於機車
    前座之盧朝貴。被告盧朝貴雖自承當時係伊下手搶奪被害人
    之金項鍊云云，惟衡諸一般日常生活經驗法則，盧朝貴、甲
    ○○2 人與被害人秦美蘭同向前行，其2 人騎乘機車自被害
    人秦美蘭之左後方接近，並下手搶奪被害人頸上之金項鍊，
    當時若果真由機車駕駛人下手搶奪，則其以右手搶奪之際，
    機車之油門將因加油之右手放鬆油門而減慢車行速度，若機
    車駕駛人以其左手搶奪，則其左手上肢關節之運行方向則將
    與機車前行方向有違，足見盧朝貴所稱：當時係伊騎機車並
    下手行搶云云，顯與事理有違，不足採信。其一再陳稱係伊
    本人下手行搶，顯見其有刻意迴護當時坐於後座之甲○○。
  (七)至盧朝貴、甲○○2 人於搶奪未遂之際，究有無以安全帽攻
    擊追捕之人，對追捕者施以強暴？經查：被告盧朝貴、甲○
    ○2 人於搶奪未遂，欲逃離現場時，因見證人李國政緊追不
    捨，追逐中復曾乘其貼近上訴人所騎機車之際，用腳踹上訴
    人2 人所騎機車之事實，業據同案被告盧朝貴坦承在卷，並
    供稱：「李國政他踹我的車時，有踹到我的腳」等語（見原
    審卷第138 頁），核與證人李國政所稱其於追捕盧朝貴、甲
    ○○2 人之過程中，因貼近被告等之機車，而以腳踹其等所
    騎機車等語相符（見原審卷第133 頁）。又乘坐於機車後座
    之甲○○為脫免追捕，先持安全帽丟擲證人李國政後，盧朝
    貴於原審準備程序中亦陳稱：案發當日我機車後座搭載之人
    有向警察丟擲安全帽，要阻擋警察追緝等語（見原審卷第63
    頁），足認後座者即甲○○為脫免逮捕，確曾向追緝之李國
    政丟擲安全帽，並以安全帽對在後追捕之李國政施暴之事實
    已臻明確，又盧朝貴嗣於原審審理中翻異前詞改稱：我並未
    看到後座之人丟安全帽云云，顯不足採。又盧朝貴於原審陳
    稱：李國政他踹我的車時，他有踹到我的腳，安全帽因此震
    動擋住我的視線，我才叫後座的人把我的安全帽拿起來，以
    免妨害我騎車等語（見94年11月8 日原審審判筆錄，即原審
    卷第138 頁），証人李國政於本院上訴審審理中亦稱：有看
    見後座的人向前拿安全帽等語（見95年2 月14日本院上訴審
    審判筆錄），故應是機車前座者盧朝貴囑後座者甲○○拿下
    盧朝貴之安全帽，並非盧朝貴自己拿下安全帽再交給後座者
    甲○○。又若是安全帽擋住視線，一般是由騎車者自己扶正
    安全帽，此為一剎那即可完成之事，盧朝貴若果真因安全帽
    晃動而遮蔽其視線，則自可自己稍加扶正即可排除其視線障
    礙，何須再將安全帽取下之必要？亦殊無由叫後座者把安全
    帽扶正之理，更無由叫後座者把安全帽拿起來之理，故盧朝
    貴於原審所稱「叫後座的人把我的安全帽拿起來，以免妨害
    我騎車」等語（見94年11月8 日原審審判筆錄，即原審卷第
    138 頁），應是囑後座之甲○○拿下其安全帽抵擋追緝者，
    而非是擋住視線才叫後座之甲○○取下安全帽，盧朝貴所辯
    因安全帽擋住視線才叫後座的人把安全帽拿起來云云，顯非
    可採。綜上所述，被告甲○○所辯未坐在後座，未曾揮舞安
    全帽、擲安全帽云云均屬卸責之詞，不足採信。
二、惟上訴人甲○○縱持安全帽丟擲、揮舞，阻止追捕者靠近。
    然刑法第329 條之準強盜罪，以竊盜或搶奪，因防護贓物、
    脫免逮捕或湮滅罪證，而當場施以強暴、脅迫者，為其構成
    要件。而此所稱之強暴、脅迫行為，參照司法院釋字第630
    號解釋意旨，乃指達於使人難以抗拒之程度者而言。蓋擬制
    為強盜行為之準強盜罪構成要件行為，雖未如刑法第328 條
    強盜罪之規定，將實施強暴、脅迫所導致被害人或第三人不
    能抗拒之要件予以明文化，惟必於竊盜或搶奪之際，當場實
    施之強暴、脅迫行為，已達於使人難以抗拒之程度，其行為
    之客觀不法，方與強盜行為之客觀不法相當，而得與強盜行
    為同其法定刑。故竊盜或搶奪之行為人，縱因防護贓物、脫
    免逮捕或湮滅罪證，而有當場施以強暴、脅迫之行為，惟其
    所實施之強暴、脅迫行為，若尚未達於使人難以抗拒之程度
    者，即難與強盜行為同視，自不能遽依準強盜罪論擬。查本
    件被告與盧朝貴在高雄市○○路三信合作社前，共同搶奪秦
    美蘭頸上項鍊，於未得逞之際，為適騎乘機車在對向車道之
    李國政發現，旋即迴轉機車自後追捕，被告與盧朝貴固為脫
    免逮捕，竟推由被告當場先以其頭戴之安全帽丟擲李國政，
    然未擊中，繼取下盧朝貴所戴安全帽予以揮舞，以阻止李國
    政騎車靠近等情，已如前述，然尚未達於使李國政難以抗拒
    之程度甚明，自難論以準強盜罪，僅能成立共同搶奪未遂罪
    。
三、比較新舊法
    按行為後法律有變更者，適用行為時之法律。但行為後之法
    律有利於行為人者，適用最有利於行為人之法律，刑法第2
    條第1 項定有明文。查被告於前開行為後，刑法相關規定業
    經總統於94年1 月7 日修正公布，並依刑法施行法第10條之
    1 規定自95年7 月1 日施行。職是，本件自應就被告行為前
    、後相關法律有修正者，依前揭規定加以比較適用。茲說明
    如下：
  (一)修正後刑法第28條關於成立共同正犯之標準，將原來共同正
    犯之共同「實施」犯罪，改為共同「實行」犯罪，剔除完全
    未參與犯罪相關行為之「實行」的「陰謀共同正犯」及「預
    備共同正犯」，是修正後之共同正犯之可罰性要件之範圍業
    已限縮。惟修正後之刑法第28條並未較有利於共同實行犯罪
    之被告，仍依刑正前即被告行為時之刑法第28條論處。
  (二)本案被告係故意再犯罪，不論依新法或舊法，被告均構成累
    犯，修正後之法律並未較有利於被告，應依被告行為時即舊
    法刑法第47條規定論以累犯。
四、核被告所為，係犯刑法第325 條第3 項、第1 項之搶奪未遂
    罪。又被告著手於犯罪行為之實行而不遂，為未遂犯，應依
    刑法第25條第2 項規定減輕其刑。又被告與盧朝貴間，就上
    開犯行，有犯意聯絡，及行為分擔，均為共同正犯。又被告
    於90年間，因違反毒品危害防制條例案件，經臺灣高雄地方
    法院以90年度訴字第2728號判處有期徒刑1 年確定，於92年
    3 月20日入監執行，於93年3 月20日入監執行，於93年3 月
    1 日因縮刑期滿執行完畢出監，有臺灣高等法院被告前案紀
    錄表1 份在卷可稽，其於5 年內再犯本件有期徒刑以上之罪
    ，係累犯，應依修正前刑法第47條規定，加重其刑。又被告
    同有加重及減輕其刑之事由，依法先加後減之。
五、原審予以被告論科，固非無見，惟查被告所為僅係成立刑法
    第325 條第3 項、第1 項之搶奪未遂罪，而原審依準強盜未
    遂罪論科，即有適用法則不當之失，自有未合。被告上訴意
    旨，否認犯罪，固無足取，然原審此部分判決既有上述可議
    ，自應由本院將原審此部分判決撤銷改判。審酌被告有事實
    欄所載之犯罪前科，素行不佳，有臺灣高等法院被告前案紀
    錄表在卷可稽。茲又夥同盧朝貴搶奪婦女財物，嚴重危害社
    會治安，犯後否認犯行，毫無悔意等一切情狀，量處有期徒
    刑1 年6 月。又被告之犯罪時間在96年4 月24日以前，符合
    減刑條件，應依中華民國96年罪犯減刑條例第2 條第1 項第
    3 款規定，減為有期徒刑9 月，以資懲儆。又被告等騎乘之
    車號MZ5-079 號重型機車，乃不知情之楊鎮豪所有，且經楊
    鎮豪於93年10月15日報警協尋，有發還領據1 紙在卷足憑（
    見警卷第13頁），該機車自非上訴人等所有，爰不予沒收。
據上論結，應依刑事訴訟法第369 條第1 項前段、第364 條、第
299 條第1 項前段，刑法第2 條第1 項、第28條（修正前）、第
325 條第3 項、第1 項、第25條第2 項、第47條（修正前），中
華民國96年罪犯減刑條例第2 條第1 項第3 款、第7 條，判決如
主文。
本案經檢察官林慶宗到庭執行職務。
中    華    民    國    97    年    6     月    12    日
                  刑事第九庭    審判長法  官   莊秋桃
                                      法  官   范惠瑩
                                      法  官   謝宏宗
以上正本證明與原本無異。
如不服本判決應於收受本判決後10日內向本院提出上訴書狀，其
未敘述上訴理由者，並得於提起上訴後10日內向本院補提理由書
狀（均須按他造當事人之人數附繕本）「切勿逕送上級法院」。
中    華    民    國    97    年    6     月    13    日
                                      書記官   熊惠津
附錄本件判決論罪科刑法條：
中華民國刑法第325條第3項第1項
（普通搶奪罪）
意圖為自己或第三人不法之所有，而搶奪他人之動產者，處6 月
以上5 年以下有期徒刑。
第1 項之未遂犯罰之。
                                                  W


司法院資訊處製作；財團法人民間司法改革基金會備份。
